臺灣臺中地方法院交通事件裁定　　　　100年度交聲字第752號
原處分機關　交通部公路總局臺中區監理所
異　議　人
即受處分人　鄭昇軒
上列受處分人因違反道路交通管理處罰條例案件，對於交通部公
路總局臺中區監理所民國100年2月17日所為之處分（原處分案號
：中監違字第裁60-Z3A018205號裁決書），聲明異議，本院裁定
如下：
    主  文
原處分撤銷。
鄭昇軒汽車駕駛人，駕駛汽車經測試檢定酒精濃度超過規定標準
，處罰鍰新臺幣壹萬肆仟伍佰元，記違規點數伍點及接受道路交
通安全講習。
    理  由
一、原處分意旨略以：異議人即受處分人鄭昇軒（下稱異議人）
    於民國98年11月28日凌晨1 時37分許，酒後駕駛車牌號碼CW
    - 6313號自小客車，在國道1 號北上178.3 公里處，經警方
    攔檢實施酒測，測得呼氣酒精濃度達每公升1.03毫克，超過
    標準值每公升0.25毫克之違規事由，為警當場掣單舉發，乃
    依道路交通管理處罰條例第35條第1 項第1 款規定，裁處異
    議人罰鍰新臺幣（下同）49,500元，記違規點數5 點，並施
    以道安講習之處分等語。
二、聲明異議意旨略以：依據行政罰法第26條規定，一行為同時
    觸犯刑事法律及違反行政法上義務規定者，依刑事法律處罰
    之。異議人本件酒駕行為業經檢察官緩起訴處分，並已繳納
    35,000元在案，而監理機關臺中區監理所另裁罰受處分人罰
    鍰49,500元，並記違規點數5 點，實無再一事二罰處行政罰
    之必要，請庭上撤銷行政罰鍰49,500元，以維持公平正義原
    則等語。
三、按汽車駕駛人，駕駛汽車經測試檢定酒精濃度超過規定標準
    者，處1 萬5 千元以上6 萬元以下罰鍰，並當場移置保管該
    汽車及吊扣其駕駛執照1 年；因而肇事致人受傷者，並吊扣
    其駕駛執照2 年，道路交通管理處罰條例第35條第1 項第1
    款定有明文。次按汽車駕駛人有第35條第1 項規定之情形者
    ，應接受道路交通安全講習，同條例第24條第1 項第2 款亦
    有明文。又按汽車駕駛人飲用酒類或其他類似物後其吐氣所
    含酒精濃度超過每公升0.25毫克或血液酒精濃度超過百分之
    0.05以上者，不得駕車，道路交通安全規則第114 條第2 款
    亦有明文。再按領有汽車駕駛執照之汽車駕駛人，除駕駛聯
    結車、大客車、大貨車外之非其駕駛執照種類之車輛，違反
    本條例及道路交通安全規則之規定，應受吊扣駕駛執照情形
    時，無因而肇事致人受傷或重傷者，記違規點數5 點，道路
    交通管理處罰條例第68條第2 項前段亦定有明文。按94年2
    月5 日公布，95年2 月5 日施行之行政罰法第26條規定：「
    一行為同時觸犯刑事法律及違反行政法上義務規定者，依刑
    事法律處罰之。但其行為應處以其他種類行政罰或得沒入之
    物而未經法院宣告沒收者，亦得裁處之。前項行為如經不起
    訴處分或為無罪、免訴、不受理、不付審理之裁判確定者，
    得依違反行政法上義務規定裁處之。」其所揭示之所謂「一
    事不二罰」原則，探究其立法目的，無非以一行為同時觸犯
    刑事法律及違反行政法上義務規定時，由於刑罰與行政罰同
    屬不法行為之制裁，而刑罰之懲罰作用較強，依刑事法律處
    罰即足資警惕，實無一事二罰再處行政罰之必要，但罰鍰以
    外之沒入或其他種類行政罰，因兼具維護公共秩序之作用，
    為達行政目的，行政機關仍得併予裁處。又此所稱「其他種
    類行政罰」，係指違反行政法上之義務應受「裁罰性」之「
    不利處分」而言，依行政罰法第2 條規定，應包括限制或禁
    止行為之吊扣證照處分及警告性之講習處分在內。至於刑事
    訴訟法第253 條之1 所指之緩起訴處分，係介於起訴與微罪
    職權不起訴間之緩衝設計，而在內容及要件上與依刑事訴訟
    法第252 條所為之不起訴處分均有所不同，又檢察官對被告
    為緩起訴處分時，依刑事訴訟法第253 條之2 第1 項規定對
    被告所為之指示及課予之負擔，雖非刑罰，但對被告迭有財
    產減少及自由受限之影響，性質上可謂刑事處分，且緩起訴
    制度雖以特別預防為優先考量，但在具體個案決定上，實亦
    達到一般預防的作用及報應理念，基於一行為不二罰原則，
    異議人既已就其行為受到刑事處分，自不應因同一行為再受
    到國家的處罰（臺灣高等法院暨所屬法院96年法律座談會刑
    事類提案第36號研討結果參照）。又緩起訴處分確定後雖有
    使被告免於刑事訴追之效果，與不起訴處分之效果相同，但
    觀諸刑事訴訟法第253 條之1 第1 項係於91年2 月8 日增訂
    ，行政罰法則於94年2 月5 日公布，制定在後之行政罰法第
    26條第2 項僅臚列「不起訴處分或無罪、免訴、不受理、不
    付審理之裁判確定者」，得依違反行政法上義務規定裁處之
    ，並未將「緩起訴處分」此一要件納入規範，則此立法意旨
    應係立法者有意排除，而非法律漏洞。故檢察官為緩起訴處
    分時如已對異議人課予指示及負擔，應視為異議人已依刑事
    法律受到處罰，則於緩起訴處分確定後，自不得再處以行政
    罰鍰。從而，汽車駕駛人之酒後駕車行為，經測試檢定酒精
    濃度超過規定標準時，其既違反道路交通管理處罰條例第35
    條第1 項第1 款所定之行政法上義務，同時又觸犯刑法第
    185 條之3 公共危險罪之刑事法律，則道路交通主管處罰機
    關依上開行政罰法第26條第1 項但書規定，得對異議人處以
    其他種類行政罰之情形外，關於罰鍰部分，則應依行政罰法
    第26條及道路交通管理處罰條例第10條規定，移送地方法院
    檢察署處理。於移送後，除有行政罰法第26條第2 項所定不
    起訴等事由，得依違反行政法上義務規定另行裁處者外，即
    不得再依道路交通管理處罰條例第35條第1 項第1 款規定，
    裁處異議人罰鍰之行政罰。
四、經查：
  (一)本件異議人於98年11月28日凌晨1 時37分許，持普通大貨車
    駕駛執照酒後駕駛車牌號碼CW-6313 號自小客車，在國道 1
    號北上178.3 公里處，因酒後駕車，經警攔停盤查，並對其
    進行呼氣酒精濃度測試，測得酒測值達每公升1.03毫克等情
    ，為異議人所不爭執，並有內政部警政署國道公路警察局第
    三警察隊泰安分隊公警局交字第Z3A018205 號舉發違反道路
    交通管理事件通知單1 紙在卷可稽，異議人上述違規行為，
    堪以認定。
  (二)異議人上開酒後駕車之行為，除構成道路交通管理處罰條例
    第35條第1 項第1 款之交通違規事由外，另涉刑法第185 條
    之3 服用酒類不能安全駕駛動力交通工具而駕駛罪，經臺灣
    臺中地方法院檢察署檢察官於98年12月2 日以98年度速偵字
    第4167號為緩起訴處分，並於緩起訴處分書中載明緩起訴期
    間為1 年，異議人應於收受檢察官緩起訴處分命令通知書之
    日起2 個月內，向財團法人臺灣省私立向上社會福利基金會
    附屬臺中光音育幼院支付3 萬5 千元，而異議人已於99年2
    月1 日繳納一情，有上開執行緩起訴處分命令通知書、財團
    法人臺灣省私立向上社會福利基金會附屬臺中光音育幼院緩
    起訴處分金收據影本及臺灣高等法院被告前案紀錄表在卷可
    稽。此緩起訴處分附加條件之履行固非刑法所定刑罰之種類
    ，然已對異議人名譽、心理產生相當制約並影響被告之財產
    權等權益，應可實質該當行政罰法第26條第1 項之「依刑事
    法律」之刑事處分規定，且經由緩起訴處分條件之履行使其
    免於遭檢察官發動起訴程式，仍具有替代刑罰之效果，廣義
    而言，應屬前揭所稱之「實質刑事法律處罰」，而有行政罰
    法第26條第1 項「一事不二罰」規定之適用。基於此，異議
    人前述酒後駕車之行為既同時觸犯刑法及違反行政法上義務
    ，且其觸犯刑法部分，業經依刑事法律處罰，揆諸前揭說明
    ，自無再處行政罰之必要，是原處分機關就此部分以異議人
    酒後駕車，酒精濃度超過規定標準之違規行為，遽予裁處罰
    鍰，顯與上揭行政罰法第26條第1 項之規定有悖，聲明異議
    意旨就此所為指摘，非無理由。惟另按道路交通管理處罰條
    例第35條第8 項規定：「前項汽車駕駛人，經裁判確定處以
    罰金低於本條例第92條第3 項所定最低罰鍰基準規定者，應
    依本條例裁決繳納不足最低罰鍰之部分。」，本件異議人向
    財團法人臺灣省私立向上社會福利基金會附屬臺中光音育幼
    院支付之緩起訴處分金3 萬5 千元，解釋上應屬道路交通管
    理處罰條例第35條第8 項所規定之罰金。而受處分人因同一
    酒後駕車行為，所支付緩起訴處分金3 萬5 千元未逾道路交
    通管理處罰條例第92條第3 項所定最低裁罰基準即49,50 0
    元，有同條例第35條第8 項之適用，是原處分機關就行政罰
    之罰鍰方面仍得裁處14,500元（即差額部分）。至裁決機關
    同時對異議人裁處記違規點數5 點、施以道安講習，乃裁罰
    性之不利處分，為達嚇阻酒後駕車之不法行為，維護道路交
    通其他用路權人之生命、身體之安全法益，依行政罰法第26
    條第1 項但書之規定，自得裁處之。
五、綜上所述，異議人於上揭時、地酒後駕駛自小客車，酒精濃
    度超過規定標準之違規行為，事證明確。原處分機關據以裁
    處罰鍰49,500元，記違規點數5 點，並施以道路交通安全講
    習，固非無據，惟異議人因該次酒後駕車行為，業經緩起訴
    處分並已執行完畢，已如前述，原處分機關未予詳查，遽對
    異議人裁處逾緩起訴處分金數額之罰鍰，顯與前揭行政罰法
    第26條第1 項前段所明定一事不二罰有違，即難認允當，原
    處分既有上揭疏誤不當，即應予撤銷，由本院另行裁決。爰
    將原處分撤銷，另依上揭規定，諭知如主文第2 項所示，以
    資適法。
據上論斷，應依道路交通管理處罰條例第87條第2 項，道路交通
事件處理辦法第19條前段，裁定如主文。
中    華    民    國   100    年    3     月    23    日
                      交通法庭  法  官  簡婉倫
以上正本證明與原本無異。
如不服本裁定應於送達後5日內向本院提出抗告狀。
                                書記官  許千士
中    華    民    國   100    年    3     月    23    日